臺灣臺南地方法院刑事判決
109年度簡上字第144號
上  訴  人  顏永順
即  被  告          

上列上訴人即被告因違反毒品危害防制條例案件，不服本院中華
民國109年2月15日109年度簡字第276號第一審簡易判決（聲請簡
易判決處刑案號：108年度毒偵字第2401號），提起上訴，本院
管轄第二審合議庭認不應以簡易判決處刑，改依通常程序自為第
一審判決如下：
    主    文
原判決撤銷。
本件公訴不受理。 
    事實及理由
一、聲請簡易判決處刑意旨略以：被告乙○○基於施用第二級毒品
    之犯意，於民國108年6月8日中午12時24分為警採尿時間回
    溯96小時內之某時許，在不詳處所，以不詳方式，施用第二
    級毒品甲基安非他命1次。嗣因其為毒品列管人口，於108年
    6月8日中午12時24分許，為警持臺灣臺南地方檢察署檢察官
    核發之強制到場（強制採驗尿液）許可書，將其帶往警局採
    集尿液送驗，檢驗結果呈甲基安非他命陽性反應，始查悉上
    情，因認被告涉犯毒品危害防制條例第10條第2 項施用第二
    級毒品罪嫌等語。
二、按起訴之程序違背規定者，應諭知不受理之判決，並得不經
    言詞辯論為之，刑事訴訟法第303 條第1 款、第307 條分別
    定有明文。此所稱起訴之程序違背規定，係指檢察官提起公
    訴之訴訟行為於程序上有違法律之規定而言。又同條規範起
    訴程序違背規定之情形，第1 款係概括規定，其餘為列舉規
    定，其中第3 款、第5 款有屬檢察官「起訴後」始發生情事
    變更事由，致法院不能為實體判決之情形。基於相同解釋，
    第1 款「起訴之程序違背規定」，無須侷限於起訴時為斷，
    因起訴後始發生之情事變更事由，致法院不能為實體上之審
    理及實體判決者，亦屬之（最高法院刑事大法庭109 年度台
    抗大字第1771號裁定意旨參照）。此外，依刑事訴訟法第45
    1 條第3 項、第451 條之1 第4 項但書第3 款及第452 條之
    規定，檢察官就簡易判決處刑之聲請，與起訴有同一之效力
    ，法院於審理後認應為不受理判決之諭知者，應適用通常程
    序審判之。
三、次按毒品危害防制條例第20條第3 項、第23條第2 項等規定
    ，均於109 年1 月15日修正公布，並於同年7 月15日開始施
    行，而依同條例第35條之1 第2 款規定，新法施行前犯第10
    條之罪之案件，於修正施行後，審判中之案件，由法院或少
    年法院（地方法院少年法庭）依修正後規定處理；依修正後
    規定應為不起訴處分或不付審理之裁定者，法院或少年法院
    （地方法院少年法庭）應為免刑之判決或不付審理之裁定。
    查被告所涉上開施用毒品罪嫌，係由臺灣臺南地方檢察署檢
    察官於109年1月22日向本院聲請簡易判決處刑，經本院於10
    9年2月15日以109年度簡字第276號判決判處有期徒刑3月，
    被告不服於109年4月7日具狀提起上訴，於同年月10日送達
    本院而繫屬，此有本院收狀日期戳章在卷可憑，準此，本案
    自應由本院逕行適用現行（即修正後）毒品危害防制條例之
    規定處理。
四、再按毒品危害防制條例於87年修正公布時，對於施用毒品者
    ，認其係具有「病患性犯人」之特質，採行「觀察、勒戒或
    強制戒治」以戒除其身癮之單軌戒毒程序，嗣於97年4 月30
    日修正公布第24條，新增「附命完成戒癮治療緩起訴」制度
    ，期以社區醫療處遇替代監禁式治療，使衷心戒毒之施用毒
    品者得以維持正常家庭與社會生活，而確立上開2 程序並行
    之雙軌模式。迨本次毒品危害防制條例修正，復強調「治療
    勝於處罰」、「醫療先於司法」之刑事政策，強化觀察、勒
    戒或強制戒治處分、命附條件緩起訴處遇措施與監禁刑罰間
    之交替運用，使之相輔相成，以助施用毒品者重生。而施用
    毒品者之成癮性、施用動機或生活環境各有不同，修正前就
    機構外處遇，僅有附命完成戒癮治療之單一模式，若不分個
    案情節、無論有否醫療必要，一律施以戒癮治療，顯然過於
    僵化而缺乏彈性，故除以往之「觀察、勒戒或強制戒治」及
    「附命完成戒癮治療緩起訴」雙軌制處遇外，更賦予檢察官
    得依個案情形，以刑事訴訟法第253 條之2 第1 項第4 款至
    第6 款或第8 款規定，給予施用毒品者繳納處分金、義務勞
    務、心理輔導或其他預防再犯措施為附條件之緩起訴處分，
    俾其能經由多元化之緩起訴處遇，有效並適當戒除毒癮而澈
    底擺脫毒品危害。從而，修法後既已賦予檢察官視個案不同
    而為觀察、勒戒或附條件緩起訴（含戒癮或毋庸戒癮之條件
    ）之裁量，復涉施用毒品者人身自由之剝奪及受多元處遇之
    選擇，攸關其權益，故法院視個案情形，如認檢察官未及審
    酌被告有無不適合附命完成戒癮治療等緩起訴處分之情形，
    而逕予裁定觀察、勒戒，顯屬不利或有失公平者，自得認起
    訴之程序違背規定，且無從補正而為不受理之判決，俾由檢
    察官再行斟酌而為適法之裁量。又毒品危害防制條例第35條
    之1 第2 款規定，係仿87年5 月20日修正施行之第35條所增
    訂，然斯時毒品條例對施用毒品者戒癮治療處遇方式僅有「
    觀察、勒戒或強制戒治」一途，與之後歷次修法已得為多元
    處遇，誠難相提並論，適用上自應與時俱進，且該條文第2
    款前段所稱「審判中之案件，由法院或少年法院（地方法院
    少年法庭）依修正後規定處理」，旨在規範修正施行前已繫
    屬於法院之是類案件，法院應按其訴訟程序進行程度，適用
    修正後相關規定為審認，並未明文應一律依職權裁定觀察、
    勒戒。則法院對於審判中之案件，視個案情形，分別裁定令
    入勒戒處所觀察、勒戒，或判決不受理，俾檢察官衡酌判斷
    如何經由多元化之緩起訴處遇達成戒除毒癮目的，均屬「依
    修正後規定處理」之範疇。至於立法理由究非法律條文，且
    所載由法院依職權為觀察、勒戒之裁定，僅止於謀求程序之
    經濟，並未兼顧被告得獲多元處遇之權益保障，宜解釋為例
    示說明，無從執此逕謂立法者有意排除其他修正後規定之適
    用。準此，法院依職權裁定觀察、勒戒，或為不受理之判決
    ，依憑法條文義、立法理由，或基於被告利益、修法意旨，
    均屬有據，為求彈性適用，以期兼容並蓄，俾於程序經濟及
    被告利益間取得平衡，復衡以毒品條例為防制毒品危害，維
    護國民身心健康之立法目的，暨本次擴大檢察官對施用毒品
    者附條件緩起訴之範圍，使其能視個案具體情節給予適當多
    元處遇之修法精神，法院就此類橫跨新舊法案件（少年保護
    事件除外），自得斟酌個案情形，擇一適用（最高法院刑事
    大法庭109 年度台抗大字第1771號裁定意旨參照）。
五、原審認定被告施用第二級毒品犯行事證明確，據以論罪科刑
    ，固非無見。惟查，被告前因施用毒品案件，經本院以99年
    度毒聲字第462號裁定送觀察、勒戒後，認無繼續施用毒品
    之傾向，並經臺灣嘉義地方法院檢察署檢察官以99年度毒偵
    字第2054號為不起訴處分確定。其後雖屢犯施用毒品罪，惟
    迄聲請簡易判決處刑意旨所指被告為本案犯行止，均未曾再
    接受觀察、勒戒或強制戒治之執行等情，有臺灣高等法院被
    告前案紀錄表在卷可按。是被告所為本案犯行距其最近一次
    因施用毒品經觀察、勒戒執行完畢日已逾3 年，參照上開法
    條規定及說明，被告既於觀察、勒戒執行完畢釋放3 年後，
    再犯本案施用毒品之罪，即應重為觀察、勒戒程序，或由檢
    察官為多元化之緩起訴處遇，不得逕行聲請簡易判決處刑。
    本案檢察官未及審酌被告有無不適合附命完成戒癮治療等緩
    起訴處分之情形，若由本院依職權逕予裁定觀察、勒戒，對
    被告顯屬不利或有失公平，是應認本件聲請簡易判決之程序
    違背規定，且無從補正，由本院合議庭逕改依通常程序，將
    原判決撤銷，改諭知被告本件公訴不受理之第一審判決。
據上論斷，依刑事訴訟法第455條之1第1項、第3項、第452條、
第369條第1項前段、第364條、第303條第1款，判決如主文。
本案經檢察官蔡宗聖聲請以簡易判決處刑，檢察官甲○○到庭執行
職務。
中　　華　　民　　國　　110 　年　　11　　月　　10　　日
                  刑事第四庭  審判長法  官  陳本良
                                    法  官  張菁
                                    法  官  王鍾湄 
以上正本證明與原本無異。
如不服本判決應於收受本判決後20日內向本院提出上訴書狀，並
應敘述具體理由。其未敘述上訴理由者，應於上訴期間屆滿後20
日內向本院補提理由書狀（均須按他造當事人之人數附繕本）「
切勿逕送上級法院」。 
                                    書記官  吳幸芳
中　　華　　民　　國　　110 　年　　11　　月　　10　　日